【裁判字號】    95,簡上,1
【裁判日期】    951113
【裁判案由】    分割共有物
【裁判全文】
臺灣宜蘭地方法院民事判決               95年度簡上字第1號
上  訴  人
即被上訴人  乙○○
被 上 訴人
即 上 訴人  甲○○
上列當事人間請求分割共有物事件，上訴人對於中華民國94年11
月16日本院宜蘭簡易庭94年度宜簡字第67號第一審判決提起上訴
，本院業於中華民國95年10月30日辯論終結，判決如下：
    主      文
原判決關於兩造共有坐落宜蘭縣宜蘭市○○○段一三六一號即門
牌號碼宜蘭縣宜蘭市○○街八八號建物准予變賣，所得價金，按
兩造之應有部分各二分之一比例分配部分，及命被上訴人即上訴
人甲○○負擔訴訟費用之裁判均廢棄。
上開廢棄部分，上訴人即被上訴人乙○○在第一審之訴駁回。
上訴人即被上訴人乙○○上訴駁回。
第一審關於命被上訴人即上訴人甲○○負擔訴訟費用部分，及第
二審訴訟費用，由上訴人即被上訴人乙○○負擔。
    事實及理由
一、按於第二審為訴之變更或追加，非經他造同意，不得為之，
    但擴張或減縮應受判決事項之聲明、請求之基礎事實同一者
    ，不在此限，民事訴訟法第436之1第3項、第446條第 1項但
    書、第255條第1項第2、3款定有明文。本件上訴人即被上訴
    人乙○○於原審起訴主張「（一）兩造共有坐落宜蘭縣宜蘭
    市○○路88號房屋應予分割，以原物分配予兩造。（二）被
    告應就前項分割結果，協同原告辦理分割登記。（三）被告
    應給付原告房屋租金新臺幣（下同）30,000元」，而於本院
    上訴主張「（一）原判決廢棄。（二）上廢棄部分應准將坐
    落宜蘭縣宜蘭市○○段巽門小段建號1361號，門牌號碼宜蘭
    市○○路88號1至4樓之建物，予以分割。（三）被告應就前
    項分割之結果，協同原告辦理分割登記。（四）被告應給付
    原告房屋租金。」，嗣於本院審理中變更上訴聲明為「（一
    ）原判決廢棄。（二）上廢棄部分應准將坐落宜蘭縣宜蘭市
    ○○段巽門小段30之2地號之土地、建號 1361號，門牌號碼
    宜蘭市○○路88號1至4樓之建物所有權移轉變更登記為上訴
    人乙○○所有。（三）判決被上訴人甲○○及訴外人林朝宗
    土地買賣行為無效並撤銷之。（四）被上訴人甲○○應給付
    上訴人乙○○房屋租金 2,947,738元，利息另加計及賠償損
    失。」，查上訴人即被上訴人乙○○上開變更之聲明（二）
    、（三）之部分，屬訴之變更及追加，核與原訴之請求基礎
    事實並不同一，且經被上訴人即上訴人甲○○當庭表示不同
    意上訴人即被上訴人乙○○訴之變更及追加，故上訴人即被
    上訴人乙○○所為此部分訴之變更及追加，自不應准許。而
    上訴人即被上訴人乙○○就上開變更聲明（四）之部分，核
    屬擴張應受判決事項之聲明，揆諸上揭說明，應予准許，合
    先敘明。
二、上訴人即被上訴人乙○○主張：坐落宜蘭縣宜蘭市○○街88
    號房屋（下稱系爭房屋）原為兩造所共有，因雙方並無不分
    割之協議，亦無不能分割之情形，爰請求法院判決分割，並
    由被上訴人即上訴人甲○○協同辦理分割登記。又系爭房屋
    所有權之2分之1為上訴人即被上訴人乙○○所有，被上訴人
    即上訴人甲○○竟將系爭房屋出租，並收取租金，故上訴人
    即被上訴人乙○○自得請求將其所收取之租金計30,000元給
    付予上訴人即被上訴人乙○○，為此，請求將兩造共有坐落
    宜蘭縣宜蘭市○○路88號房屋應予分割，以原物分配予兩造
    造、被告應就前項分割結果，協同原告辦理分割登記、被告
    應給付原告房屋租金30,000元等語。原審判決兩造共有坐落
    宜蘭縣宜蘭市○○○段1361號即門牌號碼宜蘭縣宜蘭市○○
    街88號建物准予變賣，所得價金，按上訴人即被上訴人乙○
    ○及被上訴人即上訴人甲○○之應有部分各二分之一比例分
    配之，並駁回上訴人即被上訴人乙○○其餘之訴。上訴人即
    被上訴人乙○○就原審判決全部提起上訴，並將原就系爭房
    屋主張原物分割之聲明，變更為被上訴人即上訴人甲○○應
    將系爭房屋所有權移轉變更登記為上訴人即被上訴人乙○○
    所有，並判決被上訴人即上訴人甲○○及訴外人林朝宗土地
    買賣行為無效並撤銷之，惟該部分之變更及追加為被上訴人
    即上訴人甲○○所不同意，自無從准許，已如前述，自非為
    本院審酌之範圍。又上訴人即被上訴人乙○○復於本院主張
    系爭房屋1至4樓之部分，均遭被上訴人即上訴人甲○○出租
    予第三人使用，每月收取租金 100,000元，故被上訴人即上
    訴人甲○○應給付上訴人即被上訴人乙○○ 2,947,738元等
    語。其上訴聲明為：（一）原判決廢棄。（二）上廢棄部分
    應准將坐落宜蘭縣宜蘭市○○段巽門小段建號1361號，門牌
    號碼宜蘭市○○路88號1至4樓之建物，予以分割。（三）被
    告應就前項分割之結果，協同原告辦理分割登記。（四）被
    上訴人即上訴人甲○○應給付上訴人乙○○房屋租金2,947,
    738元，利息另加計及賠償損失。上訴人即被上訴人乙○○
    就甲○○之上訴所為答辯意旨略以：系爭房屋2分之1所有權
    確原為訴外人林文隆所有，並非僅為借名登記，故訴外人林
    文隆將其2分之1所有權贈與予上訴人即被上訴人乙○○，自
    無不可，故上訴人即被上訴人乙○○自得請求分割共有物，
    又甲○○未經上訴人即被上訴人乙○○同意，將系爭房屋全
    部出租，侵害上訴人即被上訴人乙○○之所有權，爰請求被
    上訴人即上訴人甲○○賠償相當於租金損害等語。其答辯聲
    明為：上訴駁回。
三、被上訴人即上訴人甲○○則以：系爭房屋雖原登記為被上訴
    人即上訴人甲○○及訴外人林文隆共有，然系爭房屋實為訴
    外人林鄒美玉所有，乃借名登記於訴外人林文隆及被上訴人
    即上訴人甲○○之名下，而上訴人即被上訴人乙○○與訴外
    人林文隆通謀虛偽意思表示將系爭房屋贈與予上訴人即被上
    訴人乙○○，其登記自屬無效，上訴人即被上訴人乙○○非
    權利人，並無主張分割之權利。且鈞院94年度簡上號第41號
    塗銷所有移轉登記等事件，業已判決上訴人即被上訴人乙○
    ○就系爭房屋與林文隆間所為所有權移轉登記應予塗銷，則
    乙○○已非系爭房屋之權利人，其提起本件訴訟自無理由等
    語，資為抗辯。其上訴聲明：原判決廢棄。上訴人即被上訴
    人乙○○於原審之訴駁回。另狀乙○○之上訴，答辯聲明，
    上訴駁回。
四、本件上訴人即被上訴人乙○○主張坐落宜蘭縣宜蘭市○○段
    巽門小段30之2地號上之 1361號建號之建物即門牌號碼宜蘭
    縣宜蘭市○○街88號之房屋，原登記為被上訴人即上訴人甲
    ○○與訴外人林文隆所共有，應有部分各 2分之1，嗣89年3
    月15日經訴外人林文隆以夫妻贈與為原因將其2分之1所有權
    移轉登記予上訴人即被上訴人乙○○等情，業經上訴人即被
    上訴人乙○○提出建築使用執照、建物登記謄本、建物所有
    權狀、房屋稅籍證明書等件為證，自堪信為真實。
五、得心證之理由：
    然本件上訴人即被上訴人乙○○主張其有系爭房屋所有權 2
    分之 1，請求將系爭房屋分割，且主張被上訴人即上訴人甲
    ○○應賠償其因系爭房屋出租而受有相當於租金之損害等情
    ，則為被上訴人即上訴人甲○○所否認，並以上開情詞置辯
    ，是本件應審酌之爭點即為：上訴人即被上訴人乙○○是否
    為系爭建物所有權人？如認上訴人即被上訴人乙○○為系爭
    建物之所有權人，則系爭建物應如何分割？上訴人即被上訴
    人乙○○請求被上訴人即上訴人甲○○賠償相當於租金之損
    害是否有理由？茲分述如下：
（一）按為訴訟標的之法律關係，於確定之終局判決中已經裁判
      者，就該法律關係即有既判力，當事人雖僅於新訴訟用作
      攻擊防禦方法，法院亦不得為反於確定判決意旨之裁判（
      最高法院30年度上字第 8號判例參照）。故既判力之作用
      ，除依據民事訴訟法第400條第1項所明文規範之消極作用
      禁止反覆外，尚有一積極作用，即法院應以既判事項為基
      礎來處理新訴，關於基準時點之權利狀態應以既判事項為
      基準，不得為相異之認定。換言之，當事人不得為不同之
      主張，亦稱為既判力之禁止矛盾之作用。
（二）本件上訴人即被上訴人乙○○固主張取得系爭房屋所有權
      2分之1，因而請求分割共有物，並請求被上訴人即上訴人
      甲○○賠償因將系爭房屋全部出租致其所受相當於租金損
      害等語。惟查，訴外人林鄒美玉與上訴人即被上訴人乙○
      ○及訴外人林文隆於前訴曾就系爭建物所有權發生爭執，
      而經本院94年度簡上字第41號判決上訴人即被上訴人乙○
      ○應將坐落宜蘭縣宜蘭市○○○段30之 2地號土地上、建
      號1361、門牌號碼宜蘭縣宜蘭市○○街88號、應有部分 2
      分之1之建物，於89年年3月15日以「夫妻贈與」為原因所
      為之所有權移轉登記予以塗銷，回復登記至林文隆名下；
      林文隆並應將上開建物所有權移轉登記予林鄒美玉，並經
      確定在案，此經本院調閱94年度簡上字第41號卷宗核閱無
      誤。則就上訴人即被上訴人乙○○所為分割共有物主張之
      先決問題，即上訴人即被上訴人乙○○是否為系爭房屋共
      有人一節，已經前訴判決其與訴外人林文隆間所為以夫妻
      贈與為原因之移轉登記應予塗銷，而回復為訴外人林鄒美
      玉所有，上訴人即被上訴人乙○○自非屬系爭房屋之所有
      權人無誤，故本院應受前訴既判力之拘束，就此部分不得
      為相異之認定，應認上訴人即被上訴人乙○○非系爭房屋
      之所有權人，故本件上訴人即被上訴人乙○○既非系爭房
      屋之所有權人，自不得依據民法第824條第2項之規定，請
      求分割系爭房屋，又其主張甲○○將系爭房屋出租侵害其
      所有權乙節，亦屬無據，故其請求被上訴人即上訴人甲○
      ○賠償相當於租金之損害，自無理由。
（三）從而，上訴人即被上訴人乙○○非系爭房屋之所有權人，
      已如前述，則其主張就系爭房屋予以分割及請求被上訴人
      即上訴人賠償相當於系爭房屋租金2分之1之損害，自屬無
      據，應予駁回。
六、綜前所述，上訴人即被上訴人乙○○主張其有系爭房屋 2分
    之 1所有權，既經前訴判決應塗銷訴外人林文隆以夫妻贈與
    為原因而將系爭房屋移轉予上訴人即被上訴人乙○○之移轉
    登記，並經確定在案，則上訴人即被上訴人乙○○自非屬系
    爭建物之所有權人，故其主張分割系爭房屋，並請求被上訴
    人即上訴人甲○○賠償相當於系爭房屋租金2分之1之損害等
    ，自非有據。原審判決兩造共有坐落宜蘭縣宜蘭市○○○段
    1361號即門牌號碼宜蘭縣宜蘭市○○街88號建物准予變賣，
    所得價金，按兩造之應有部分各二分之一比例分配之，顯有
    未洽，被上訴人即上訴人甲○○上訴意旨指摘原判決此部分
    係屬不當，求予廢棄改判，為有理由，爰由本院將原判決此
    部分予以廢棄，並改判如主文第 2項所示。至上訴人即被上
    訴人乙○○其餘部分之上訴為無理由，應予駁回。
七、本件為判決基礎之事證已臻明確，兩造其餘攻擊防禦方法、
    證據，均核與判決結果不生影響，不一一論究，附此敘明。
八、據上論結，本件被上訴人即上訴人甲○○之上訴為有理由，
    上訴人即被上訴人乙○○之上訴為無理由，依民事訴訟法第
    436條之1第3項、第450條、第449條第1項、第78條，判決如
    主文。
中    華    民    國    95    年    11    月    13    日
                  臺灣宜蘭地方法院民事庭
                      審判長法  官 楊麗秋
                            法  官 林翠華
                            法  官 鄭貽馨
正本與原本無異。
本判決不得上訴。
中    華    民    國    95    年    11    月    13    日
                            書記官 陳蒼仁


司法院資訊處製作；財團法人民間司法改革基金會備份。
